【裁判字號】    89,台再,59
【裁判日期】    890804
【裁判案由】    訂定買賣本約等
【裁判全文】
最高法院民事判決                                  八十九年度台再字第五九號
    再 審原 告  戊○○
    訴訟代理人  戴森雄律師
    再 審被 告  乙○○
                丙○○
                丁○○
                甲○○
右當事人間請求訂定買賣本約等事件，再審原告對於中華民國八十八年十二月三日本
院判決（八十八年度台上字第三一○五號），提起再審之訴，本院判決如左：
    主  文
再審之訴駁回。
再審訴訟費用由再審原告負擔。
    理  由
本件再審原告對於本院八十八年度台上字第三一○五號確定判決以有民事訴訟法第四
百九十六條第一項第一款規定之情形，提起再審之訴，係以：前開確定判決對於伊於
民國八十二年九月間提起訂立買賣本約之本件訴訟，事隔多年，情事已有所變更，雙
方就土地價金是否參考預約所訂原則，按訂約當時，原價與當時公告現值之比例調整
，甚至頭款新台幣（下同）七百萬元究應於何時給付等事項，尚有爭論，意思表示顯
非一致，自無從成立本約等情，認兩造不受預約所定之原則拘束，此已違背法院於判
決理由中，就訴訟標的以外當事人主張之重要爭點本於當事人辯論之結果，已為判斷
時，其對此重要爭點之判斷，不得任作相反之判斷或主張之誠信原則，有違民法第一
百五十三條、第一百二十五條、及不適用民事訴訟法第三百九十七條第一項、第四百
條第一項規定情事等詞，為其論據。惟按第三審為法律審，依民事訴訟法第四百七十
六條第一項規定，應以第二審判決確定之事實為判決基礎。故民事訴訟法第四百九十
六條第一項第一款所謂適用法規顯有錯誤，對第三審判決言，應以該判決依據第二審
判決所確定之事實而為之法律上判斷，有適用法規顯有錯誤之情形為限。查本件再審
原告與再審被告間請求訂立買賣本約等事件，前訴訟程序即台灣高等法院八十七年度
重上更(二)字第四九號第二審判決，係以：尚難認定兩造就系爭坐落台北市○○區○○
段一小段四五之一地號土地簽訂預約。況縱認預約已經成立，然再審原告未於七十五
年十二月二十三日給付再審被告七百萬元，已屬給付遲延，再審原告無權請求再審被
告訂立本約。又依七十五年預約之價格換算，總價為一千二百六十六萬七千八百九十
元，當時因地價平穩，再審被告為解決建物與土地不一致之問題，自然願以其向亞洲
信託投資股份有限公司買受之原價轉售予再審原告，惟自七十六年起至七十八年間，
房地產漲，再審原告於七十七年度重上更(一)字第五七號案中曾表示要再審被告給付
二億五千萬元，始願將系爭土地上之房屋放棄云云，可見土地之價值已昇高甚多，亦
證解決建物與土地所有權不一之問題，非必由再審被告售地，亦可由再審原告售屋以
資解決。而系爭土地嗣後業已漲，系爭所謂之預約上又未載明何時訂立本約，再審
原告復未於相當時間內請求再審被告訂立本約，並先給付七百萬元價金，迄至再審原
告於八十二年間提起本件訴訟時，依當時之公告現值計算，土地增值稅即達一千九百
六十三萬九千一百九十九元，為再審原告所不爭執。而土地增值稅之納稅義務人，如
土地為有償移轉者，其納稅義務人為原所有人，如以預約所定之價格訂立本約，再審
被告所收之價金尚不足以支付土地增值稅，再審被告非但無售地之所得，反另須倒貼
數百萬元增值稅，顯見以原預約之價格訂立本約，就再審被告而言，已不能達其以預
約出售土地換取價金所得之目的，應認所謂之預約已因情事變更而不能達其目的。此
外，再審原告請求以所謂預約價格訂立本約為再審被告所不同意，兩造就土地之價格
復不可能達成一致等情，有上開第二審判決可按。本院原確定判決，依前開確定之事
實，認再審原告於八十二年九月間提起本件訴訟，請求再審被告訂立買賣本約，情事
已有所變更，雙方就土地價金是否參考預約所訂原則，按訂約當時，原價與當時公告
現值之比例調整，甚至頭款七百萬元究應於何時給付，尚有爭論，意思表示顯非一致
，自無從成立本約為由，因而維持第二審所為再審原告敗訴判決，駁回其上訴，依首
揭說明尚無適用法規顯有錯誤之情形，亦不涉及違反民法第一百二十五條、第一百五
十三條之問題。至於確定判決所述之其他之理由，並不影響前開依第二審所確定之事
實所為之法律上判斷，再審論旨執以指摘原確定判決適用法規顯有錯誤，提起本件再
審之訴，難認有理由。
據上論結，本件再審之訴為無理由，並依民事訴訟法第七十八條，判決如主文。
中      華      民      國    八十九    年      八      月      四      日
                              最高法院民事第七庭
                                  審判長法官  吳  正  一
                                        法官  謝  正  勝
                                        法官  劉  福  來
                                        法官  許  朝  雄
                                        法官  陳  淑  敏
      右正本證明與原本無異
                                              書  記  官
中      華      民      國    八十九    年      八      月    二十一    日


司法院資訊處製作；財團法人民間司法改革基金會備份。
